臺灣板橋地方法院刑事判決　　　　　　　95年度易字第1622號
公　訴　人　臺灣板橋地方法院檢察署檢察官
被　　　告　丙○○
選任辯護人　游征添律師
上列被告因湮滅證據等案件，經檢察官提起公訴（95年度偵字第
16171 號），本院判決如下：
    主  文
丙○○無罪。
    理  由
一、公訴意旨略以：被告丙○○原係臺北縣政府警察局新莊分局
    中平派出所所長，於民國94年11月19日駕駛巡邏車執行擴大
    臨檢勤務時，在臺北縣樹林市○○路口遇見車牌號碼5A─18
    87號自小客車闖紅燈且形跡可疑，即予攔截盤查，並於車內
    查獲疑似Ｋ他命藥粉1 包，經當場詢問車上之駕駛蔡文豪及
    乘客甲○○、乙○○，甲○○當場承認該包疑似Ｋ他命藥粉
    1 包為其所持有，被告丙○○即命該所另派巡邏警網將蔡文
    豪等三人逮捕帶回中平派出所等待處理。而依毒品危害防制
    條例之規定，持有及施用Ｋ他命雖不構成刑事犯罪，惟因其
    轉讓或販賣者，仍係毒品危害防制條例所處罰之犯罪行為，
    應移送管轄之地檢署偵辦；而其施用者則應依社會秩序維護
    法第66條第1 款規定移送管轄之法院裁罰，且Ｋ他命依毒品
    危害防制條例第11條之1 之規定係屬查禁物，應送檢驗後送
    法院裁定沒入。惟被告丙○○於執行巡邏任務完畢回到所內
    ，其原應對蔡文豪、甲○○及乙○○等三人製作詢問筆錄，
    並追查該包疑似Ｋ他命藥粉之來源，並將渠等三人之尿液及
    該包疑似Ｋ他命之藥粉送驗。詎因甲○○請人向被告丙○○
    關說，被告丙○○竟未對蔡文豪、甲○○及乙○○等三人製
    作詢問筆錄，查明渠等有否施用Ｋ他命及追查Ｋ他命之來源
    ，以查明渠等是否有人涉犯毒品危害防制條例第4 條第3 項
    或第8 條第3 項之罪嫌，亦未對蔡文豪、甲○○及乙○○等
    三人採尿暨將該包疑似Ｋ他命之藥粉送驗，且未將本案之查
    緝紀錄於工作紀錄簿上，即讓蔡文豪、甲○○及乙○○等三
    人離去，而予縱放。另對該包疑似Ｋ他命之藥粉則予以丟棄
    ，以此方式湮滅該案件之證據，因認被告丙○○涉犯刑法第
    163 條第1 項之公務員縱放職務上依法逮捕拘禁之人罪及同
    法第165 條之湮滅關係他人刑事被告案件之證據罪等語。
二、按犯罪事實應依證據認定之，無證據不得認定犯罪事實；又
    不能證明被告犯罪者，即應諭知無罪之判決，刑事訴訟法第
    154 條第2 項、第301 條第1 項分別定有明文。復按認定犯
    罪事實所憑之證據，雖不以直接證據為限，間接證據亦包括
    在內，然而無論直接證據或間接證據，其為訴訟上之證明，
    須於通常一般人均不致有所懷疑，而得確信其為真實之程度
    者，始得據為有罪之認定，倘其證明尚未達到此一程度，而
    有合理之懷疑存在時，即難遽採為不利被告之認定，最高法
    院88年度臺上字第954 號判決意旨可資參照。
三、本件公訴人認被告涉有前揭罪嫌，無非係以被告於偵訊時坦
    承並未對蔡文豪、甲○○及乙○○等人製作警詢筆錄，亦未
    對上開3 人採尿暨將該疑似Ｋ他命之藥粉送驗，且未將本案
    之查緝紀錄登載於工作紀錄簿上，即讓蔡文豪、甲○○及乙○○等3 人離去，另將該包疑似Ｋ他命之藥粉予以丟棄之供
    述，證人甲○○、范良騏於警詢、偵訊證述，證人蔡文豪、
    乙○○之警詢證述及通訊監察譯文1 份為其主要論據。訊據
    被告固坦承有令派出所警員將甲○○、蔡文豪及乙○○帶回
    警局實施呼氣酒精濃度測試，嗣後並未製作甲○○等3 人之
    警詢筆錄，亦未對該3 人採尿暨將該疑似Ｋ他命之藥粉送驗
    ，即讓甲○○等3 人離去，另該包疑似Ｋ他命之藥粉最後不
    知所蹤之事實，惟矢口否認有何縱放人犯、湮滅證據之犯行
    ，辯稱：並未實施強制力將甲○○等3 人帶回警局，經對自
    小客車駕駛蔡文豪實施呼氣酒精濃度測試，蔡文豪並未飲酒
    ，且伊雖在該自小客車上發現疑似Ｋ他命之藥粉1 包，而甲○○亦坦承該包粉末為其所有，然派出所內並無檢測Ｋ他命
    之檢驗包，無從實施檢測，伊主觀上認為該包藥粉應非Ｋ他
    命，因甲○○等3 人並未酒後駕車，亦均無毒品前科，且施
    用、持有Ｋ他命並未違反毒品危害防制條例，故伊並未製作
    甲○○等3 人之警詢筆錄，即讓渠等離去，至該包疑似Ｋ他
    命之東西事後也不知去向等語。經查：
(一)按刑法第163 條第1 項所稱「依法逮捕拘禁之人」，係指依
    據法律拘束其身體行動之自由，而置諸公權力監督之下之人
    而言，最高法院86年度台上字第1973號判決意旨可資參照。
    又所謂逮捕是指在一定時期內拘束被告自由的強制處分，目
    的或在於保全被告，或在於蒐集、保全證據，以利刑事訴訟
    的進行。而盤查則是介於行政法與刑事訴訟法的處分，屬警
    察勤務方式之一，目的在於事前的危害預防。典型的警察盤
    查可分解動作如：攔阻（即命相對人停止前進）、盤詰（即
    盤問相對人身分及其他相關事項）、檢視或檢查（即檢視相
    對人身體、持有物或座車），對於相對人之行動自由仍有相
    當程度之拘束，故須以有相當理由足認其行為已構成或即將
    發生危害者為限，並應遵守比例原則，不可逾越必要程度。
    盤查雖經常促成另一階段之逮捕、搜索、扣押、偵訊等刑事
    偵查犯罪工作，然概念上，攔阻仍不等於逮捕，而盤詰亦不
    等於偵訊。查被告於本院訊問時供稱：「我們行經樹林市○○路時，就發現蔡文豪所駕駛的自小客車可疑，因為他們看
    到我們駕巡邏車，我將窗戶搖下來後，他就加速逃逸，並且
    闖紅燈，我們就鳴警笛，我們追逐一段路後，在樹林市○○
    路那攔停，攔停下來後，我有問他們為何跑，我在其車旁邊
    ，他們搖下車窗，我就聞到他們有酒味，我就請他們車上之
    人下車，‧‧‧我在駕駛座車門下方之置物櫃發現一包白色
    粉末東西，我當時懷疑是Ｋ他命，我有問蔡文豪，蔡說是因
    為甲○○有喝酒，他幫他開車我問蔡有無喝酒，他說晚餐有
    喝一點酒‧‧‧後來甲○○承認那包白色粉末是他所有‧‧
    ‧我因還要去執行其他勤務，就叫派出所派巡邏車過來，我
    就向同仁說現在無法確認那包白色粉末是否是毒品，就叫同
    仁把他們帶回派出所做酒測」等語（詳本院卷第16-17 頁）
    ，核與證人甲○○於本院審理時到庭具結證述：「（檢察官
    問：當時你有無向警方表示說那包是Ｋ他命且是你的？）有
    的」等語相符（詳前開審判筆錄第5 頁），而該包白色粉末
    因業已不知去向，故是否確係Ｋ他命已無從查證。惟縱使係
    Ｋ他命，查Ｋ他命係屬毒品危害防制條例第2 條第2 項第3
    款所規定之第三級毒品，持有及施用第三級毒品並未違反毒
    品危害防制條例之規定，此有毒品危害防制條例之規定可資
    查考，且自形式上觀察，亦無任何證據足以令人懷疑證人甲○○持有第三級毒品之目的係欲販賣，故甲○○自非現行犯
    或準現行犯。另當晚駕駛自小客車搭載甲○○及乙○○之蔡
    文豪嗣後經警帶回派出所施以酒測結果，酒測值係零乙節，
    亦有酒精濃度測試單1 紙在卷可按（詳偵查卷第34頁），本
    件並無證據證明蔡文豪、乙○○係任何犯罪之現行犯或準現
    行犯。故被告自不得任意逮捕甲○○、蔡文豪及乙○○。再
    者，本件亦不合緊急逮捕之要件，被告亦不得對證人甲○○
    、蔡文豪及乙○○等人緊急拘捕。因之，被告對於甲○○、
    蔡文豪及乙○○等人依法即不得逮捕或緊急拘提。復參以警
    方將甲○○、蔡文豪及乙○○等人帶回警局後，並未施以強
    制力，亦未將之銬上口銬乙節，亦據證人甲○○、乙○○證
    述在卷（詳前開審判筆錄第7 頁及第18頁），從而，甲○○
    、蔡文豪及乙○○即非屬刑法第163 條第1 項所稱之依法逮
    捕拘禁之人，當無疑義。是被告嗣後縱令渠等離去，即非縱
    放依法逮捕拘禁之人，至為明確。
(二)次按刑法第165 條所謂「刑事被告案件之證據」，必限於刑
    事犯罪之證據而言。查甲○○所持有之白色粉末1 包縱使係
    第三級毒品Ｋ他命，然持有及施用第三級毒品Ｋ他命，並未
    違反毒品危害防制條例之相關規定，已如前述，該包疑似Ｋ
    他命之物品是否該當該條「刑事犯罪之證據」之構成要件，
    已非無疑。且被告於警詢、偵訊及本院訊問時均稱：已忘記
    如何處理該包疑似Ｋ他命之物品等語，雖其於本院審理時復
    供稱：「（審判長問：對於那包白色粉末如何處理？）我記
    得有放在桌上，跟甲○○講說這不是毒品，請他帶回去」等
    語（詳前開審判筆錄第29頁），然證人甲○○則於本院審理
    時證稱：「（審判長問：當時警方有要你帶回去的那包東西
    是否是粉狀的？）是白色粉末狀，我就說我不要了」等語（
    詳前開審判筆錄第16頁），則該包疑似Ｋ他命之物品究係何
    人取走，容有疑義。再者，本件復查無其他積極證據可資證
    明係被告故意湮滅、隱匿該包疑似Ｋ他命之物品。是檢察官
    所提出之證據，尚不足以認定被告有湮滅證據之犯行。
(三)至檢察官雖提出監聽譯文，認被告因接受他人之關說始縱放
    依法逮捕之甲○○、蔡文豪及乙○○等人，並湮滅該包疑似
    Ｋ他命之物品。然上開監聽譯文之內容上不足以認定被告確
    有接受他人之關說或請託，且不論被告是否有接受他人之關
    說或請託，本件情形亦與刑法第163 條第1 項所稱「縱放依
    法逮捕拘禁之人」之構成要件未合。另就湮滅、隱匿關係他
    人刑事被告案件之證據罪部分，檢察官所舉之證據，尚未使
    本院達於有罪之確信，自均難以該等罪名相繩。
四、綜上所述，本件客觀上被告雖確有未對甲○○、蔡文豪及乙○○等人製作警詢筆錄，亦未查明渠等有否施用Ｋ他命、追
    查Ｋ他命之來源、將該包疑似Ｋ他命之物品送驗，亦未對渠
    等採尿之行為，然甲○○、蔡文豪及乙○○等人並非「依法
    逮捕拘禁之人」，故被告嗣後令渠等離開，即非縱放依法逮
    捕拘禁之人，與刑法第163 條第1 項之構成要件尚有未合。
    檢察官所提出之其他各項積極證據，亦不足以認定被告有湮
    滅證據之犯行，其間尚有合理之懷疑存在。此外，復查無其
    他積極證據足認被告有何公訴意旨所述犯行，被告既未經證
    明犯罪，揆諸首揭說明，自應為無罪之諭知。至被告之上開
    行為，是否有違反警察機關內部處理規則，則應由警政機關
    另行依法懲處。
據上論斷，應依刑事訴訟法第301條第1項，判決如主文。
本案經檢察官吳宗光到庭執行職務。
中　　華　　民　　國　　96　　年　　8 　　月　　29　　日
                  刑事第十七法庭審判長法　官  李幼妃
                                      法  官  張紹省
                                      法  官  鄭燕璘
以上正本證明與原本無異。
如不服本判決，應於判決送達後10日內，向本院提出上訴狀。
                                      書記官  呂紹明
中　　華　　民　　國　　96　　年　　8 　　月　　29　　日
